ACORDAO-COMPLETO-2479079

ACÓRDÃO 18084/2021 ATA 37/2021 - SEGUNDA CÂMARA

VISTOS, relatados e discutidos estes autos de tomada de contas especial instaurada pela Caixa Econômica Federal (CEF) , em desfavor de Marcelo Ribeiro Alves, de Antônio Ribeiro Torres e de Elvio de Souza Queiroz, em razão da ausência de funcionalidade do objeto sem aproveitamento útil da parcela executada do objeto do Contrato de Repasse 0202.443-18/2006, celebrado entre o extinto Ministério das Cidades (sucedido pelo Ministério do Desenvolvimento Regional) e o município de Barão de Melgaço/MT, tendo por objeto a implantação de melhoria de infraestrutura urbana (pavimentação asfáltica em TSD e Drenagem Superficial nas ruas Projetada A; Projetada B, e nas ruas Marechal Rondon, Estevão de Mendonça e Alfredo C. Damasceno) ;
ACORDAM os Ministros do Tribunal de Contas da União, reunidos em sessão de Segunda Câmara, ante as razões expostas pelo Relator, em:
9.1. acatar as alegações de defesa de Elvio de Souza Queiroz;
9.2. julgar regulares com ressalva as contas de Elvio de Souza Queiroz, dando-lhe quitação, com fundamento nos arts. 1º, inciso I, 16, inciso II, 18 e 23, inciso II, da Lei 8.443/1992, c/c os arts. 1º, inciso I, 208 e 214, inciso II, do Regimento Interno;
9.3. considerar revéis Marcelo Ribeiro Alves e Antônio Ribeiro Torres, para todos os efeitos, dando-se prosseguimento ao processo, com fulcro no art. 12, § 3º, da Lei 8.443/1992;
9.4. julgar irregulares, nos termos dos arts. 1º, inciso I, 16, inciso III, alínea "c", da Lei 8.443/1992, c/c os arts. 19 e 23, inciso III, da mesma Lei, as contas de Marcelo Ribeiro Alves e de Antônio Ribeiro Torres, condenando-os solidariamente ao pagamento das importâncias a seguir especificadas, atualizadas monetariamente e acrescidas dos juros de mora, calculados a partir das datas discriminadas até a data da efetiva quitação do débito, fixando-lhes o prazo de 15 (quinze) dias para que comprovem, perante o Tribunal, o recolhimento da referida quantia aos cofres do Tesouro Nacional, nos termos do art. 23, inciso III, alínea "a", da citada lei, c/c o art. 214, inciso III, alínea "a", do Regimento Interno do TCU:
	VALOR ORIGINAL (R$) 
	DATA

	70.174,41
	18/08/2008

	74.837,47
	06/11/2008

	88.572,81
	27/03/2009

9.5. autorizar, desde logo, nos termos do art. 28, inciso II, da Lei 8.443, de 1992, a cobrança judicial das dívidas, caso não atendidas às notificações;
9.6. autorizar, desde logo, o pagamento das dívidas mencionadas nos subitens anteriores, caso solicitado, em até 36 (trinta e seis) parcelas mensais e consecutivas, nos termos do art. 26 da Lei 8.443, de 1992, c/c o art. 217 do Regimento Interno - TCU, de 2011, fixando aos devedores o prazo de 15 (quinze) dias, a contar do recebimento da notificação, para comprovarem perante o Tribunal o recolhimento da primeira parcela e de 30 (trinta) dias, a contar da parcela anterior, para comprovarem o recolhimento das demais parcelas, devendo incidir sobre cada valor mensal, os encargos legais devidos (débito: juros de mora e atualização monetária; multa: atualização monetária) , na forma prevista na legislação em vigor;
9.7. dar ciência desta decisão aos responsáveis, ao Ministério do Desenvolvimento Regional, a Marcelo Ribeiro Alves, à Antônio Ribeiro Torres e a Elvio de Souza Queiroz e, nos termos do art. 209, § 7º, do Regimento Interno/TCU, ao Procurador-Chefe da Procuradoria da República no Estado do Mato Grosso, para ajuizamento das ações cabíveis, informando-lhes que o inteiro teor da deliberação pode ser consultado no endereço .

TCE instaurada pela Caixa Econômica Federal - CAIXA, em razão da não consecução dos objetivos pactuados no Contrato de Repasse 0202.443-18/2006, celebrado entre a União, por melo do extinto Ministério das Cidades (sucedido pelo Ministério do Desenvolvimento Regional), com a interveniência da CAIXA, e a Prefeitura Municipal de Barão de Melgaço/MT (Contratada), tendo por objeto a implantação de melhoria de infraestrutura urbana, no município

Segunda Câmara

Município de Barão de Melgaço - MT.

3. Interessados/Responsáveis:
3.1. Responsáveis: Antônio Ribeiro Torres (XXX.501.801-XX); Elvio de Souza Queiroz (XXX.105.011-XX); Marcelo Ribeiro Alves (XXX.630.441-XX); Município de Barão de Melgaço - MT (03.507.563/0001-69).

13.1. Ministros presentes: Bruno Dantas (Presidente), Augusto Nardes, Aroldo Cedraz (Relator) e Raimundo Carreiro.
13.2. Ministros-Substitutos presentes: Marcos Bemquerer Costa e André Luís de Carvalho.

AROLDO CEDRAZ

Adoto como parte integrante deste Relatório a instrução de mérito de auditor da SecexTCE à peça 48, a qual contou com a concordância do corpo diretivo daquela Unidade (peças 49-50) :
"INTRODUÇÃO
1.	Trata-se de tomada de contas especial instaurada pela Caixa Econômica Federal (CEF) , em desfavor do Sr. Marcelo Ribeiro Alves (CPF XXX.630.441-XX) , na condição de Prefeito Municipal de Barão de Melgaço/MT (gestão 2009-2012) , do Sr. Antônio Ribeiro Torres (CPF XXX.501.801-XX) , na condição de Prefeito Municipal de Barão de Melgaço/MT (gestão 2013- 2016) e do Sr. Elvio de Souza Queiroz (CPF XXX.105.011-XX) , na condição de Prefeito Municipal de Barão de Melgaço/MT (gestão 2017-2020) , em razão da ausência de funcionalidade do objeto sem aproveitamento útil da parcela executada, por motivo de inexecução parcial do objeto do Contrato de Repasse 0202.443-18/2006, registro Siafi 575192, celebrado entre o extinto Ministério das Cidades (sucedido pelo Ministério do Desenvolvimento Regional) , com a interveniência da CEF, e aquele município, tendo por objeto a implantação de melhoria de infraestrutura urbana (pavimentação asfáltica em TSD e Drenagem Superficial nas ruas Projetada A; Projetada B, e nas ruas Marechal Rondon, Estevão de Mendonça e Alfredo C. Damasceno) .
HISTÓRICO
2.	Conforme Cláusula Quarta do instrumento, a composição do Contrato de Repasse é de R$ 300.000,00 à conta do Concedente e R$ 9.000,00 de contrapartida do Convenente (peça 4, p. 7) . E, de acordo com o Plano de Trabalho aprovado (peça 3, 64-71) , os recursos seriam aplicados nos seguintes itens:
	Item
	Fonte Recursos

		MCIDADES
	Contrapartida
	Total

	1. Projeto técnico
	-
	4.500,00
	4.500,00

	2. Serviços Preliminares
	6.473,54
	97,10
	6.570,64

	3. Terraplenagem
	71.404,90
	1.071,07
	72.475,97

	4. Pavimentação
	156.021,88
	2.340,33
	158.362,21

	5. Drenagem Superficial
	66.099,68
	991,50
	67.091,18

	Total
	300.000,00
	9.000,00
	309.000,00

2.1. Para a execução do objeto contratado, foi repassado à conta corrente vinculada ao contrato de repasse o montante de R$ 300.000,00, conforme quadro abaixo:
	Nº da OB
	Valor (R$) 
	Data de emissão

	2007OB905591 (peça 5, p. 98) 
	60.000,00
	30/10/2007

	2008OB901419
 (peça 5, p. 98) 
	240.000,00
	12/05/2008

	              Total	
	300.000,00
	
2.2. Foram desbloqueados ao contratado R$ 240.592,22 (peça 3, p. 3) , para o pagamento dos serviços/obras realizadas, dos quais R$ 233.584,69 foram de recursos do concedente e R$ 7.007,53 de recursos da contrapartida:   
	Data 
	Recursos do concedente (R$) 
	Recursos da contrapartida (R$) 
	Valor total desbloqueado

	18/08/2008
	70.174,41
	2.105,23
	72.279,64

	06/11/2008
	74.837,47
	2.245,12
	77.082,59

	27/03/2009
	88.572,81
	2.657,18
	91.229,99

	          Soma
	233.584,69
	7.007,53
	240.592,22

3. 	Conforme Claúsula Décima Sexta do Contrato de Repasse (peça 4, p. 10-11) , a sua vigência teve início na data de sua assinatura, em 17/12/2006 (peça 4, p. 12) , e, após sucessivas prorrogações, mediante Termo Aditivo assinado em 04/07/2017, a sua vigência foi até a data de 31/12/2017 (peça 4, p. 33-34) .
4.	O fundamento para a instauração da Tomada de Contas Especial, conforme consignado na matriz de responsabilização elaborada pelo tomador de contas (peça 6, p. 12) , foi a constatação da ausência de funcionalidade do objeto parcialmente executado.
5.	O Relatório de Acompanhamento de Engenharia - RAE 4, de 19/01/2016 (peça 5, p. 4-7) , apresenta a execução física de 77,99% do objeto pactuado. Registra o engenheiro no RAE 4 que: 
Durante vistoria realizada no local, constatamos que há diversos problemas no pavimento como desagregação dos materiais, meio-fio e sarjetas danificadas, com mato dentro das vias, "cul-de-sac" com pavimento deteriorado e sem meio-fio e sarjeta. Também não foi encontrado o dissipador de energia.
6.	O Parecer Consubstanciado - TCE, de 05/04/2018 (peça 3, p. 2-4) , traz as seguintes constatações: 
O objeto não cumpriu com os objetivos previstos no Plano de Trabalho.
 (...) 
O objeto não gerou o Benefício Social esperado.
6.1. O referido Parecer registra ainda a seguinte informação em relação à parcela que foi executada da obra (aproximadamente 78%) : 
Logo, pelo estado em que se apresenta a obra, o tomador deixou de zelar pelo correto funcionamento e manutenção dos bens resultantes do contrato de repasse, com isto os benefícios sociais de uma infraestrutura adequada deixaram de existir.
7.	No Relatório de Tomada de Contas Especial 281/2018 (peça 6, p. 8-11) , em que os fatos estão circunstanciados, a responsabilização pelo dano ao erário foi atribuída ao Sr. Marcelo Ribeiro Alves, na condição de Prefeito Municipal de Barão de Melgaço/MT (gestão 2009-2012) : visto que foi o gestor que não deu continuidade à obra e ensejou a paralisação dos serviços, mesmo dispondo de tempo e recursos suficientes para a conclusão do objeto, e sua omissão resultou no dano ao erário decorrente da ausência de funcionalidade do objeto parcialmente executado. 
7.1. No referido relatório, a responsabilidade também foi atribuída ao Sr. Antônio Ribeiro Torres, na condição de Prefeito Municipal de Barão de Melgaço/MT (gestão 2013 a 2016) , bem como ao Sr. Elvio de Souza Queiroz, na condição de Prefeito Municipal de Barão de Melgaço/MT (gestão 2017 a 2020) , ainda conforme consignado no relatório: 
Enquanto sucessores e em nome do Princípio da Continuidade Administrativa, a eles cabia retomar a execução do objeto dotando-o de funcionalidade. Na impossibilidade de fazê-lo, devidamente justificada, deveria adotar as medidas necessárias para o resguardo dos recursos federais. 
8.	Da análise dos autos, verifica-se que foi dada oportunidade de defesa aos responsáveis, em obediência aos princípios constitucionais que asseguram o direito ao contraditório e à ampla defesa, tendo em vista as notificações a seguir. Os agentes responsáveis tiveram oportunidade de defesa, em observância ao art. 5°, inciso LV da Constituição Federal, e, como não houve a manifestação dos agentes ou recolhimento aos cofres públicos da importância impugnada, subsistem os motivos que legitimaram a instauração desta tomada de contas especial:
8.1. Sr. Marcelo Ribeiro Alves: Ofício nº 1238/2017/GIGOV/CB, datado de 18/05/2017, que foi devolvido ao remetente (peça 3, p. 50-54) . Notificação publicada no DOU 110, de 9/6/2017 peça 3, p. 55) 
8.2.  Sr. Antônio Ribeiro Torres: Ofício 1237/2017/GIGOV/CB, datado de 18/05/2017 (peça 3, p. 58 - AR peça 3, p. 59) .
8.3. Sr. Elvio de Souza Queiroz: Ofício 1233/2017/GIGOV/CB, datado de 18/05/2017 (peça 3, p. 61 - AR peça 3, p. 62) .
9.	A Controladoria Geral da União emitiu o Relatório de Auditoria 297/2019 (peça 6, p. 19-22) , e, em face do exame procedido, certificou a irregularidade das contas do Sr. Marcelo Ribeiro Alves, do Sr. Antônio Ribeiro Torres e do Sr. Elvio de Souza Queiroz (peça 6, 23-24) . O Parecer do Dirigente de Controle Interno (peça 6, p. 25-26) conclui estar o processo em condições de ser submetido ao Ministro do Desenvolvimento Regional para colhimento do pronunciamento de que trata o art. 52 da Lei 8.443/92, e posterior remessa ao Tribunal de Contas da União.
10.	O Exmo. Ministro do Estado do Desenvolvimento Regional emitiu pronunciamento (peça 6, p. 34-35) , atestando haver tomado conhecimento das conclusões contidas no Relatório e Certificado de Auditoria, bem como no Parecer da Secretaria Federal de Controle Interno da Controladoria-Geral da União, e determinou o encaminhamento do processo ao Tribunal de Contas da União, para julgamento, na forma prevista pelo inciso II, artigo 71, da Constituição Federal.
11.	Em 21/07/2020, a instrução na Secex-TCE/5ª Diretoria (peça 9) analisou a documentação constante nos autos, consignando no Exame Técnico os excertos a seguir:
IRREGULARIDADE
12.	Conforme constou nos itens 4 a 6 anteriores da seção "HISTÓRICO", a motivação para a instauração da Tomada de Contas Especial foi a inexecução parcial de 22 % do objeto do Contrato de Repasse sem aproveitamento da parcela executada.
12.1. O que provocou o não aproveitamento da parcela executada foi a inexecução da drenagem (onde se inclui o dissipador de energia) e os consequentes danos pelo acumulo de água, com a ocorrência de patologias próprias da ausência ou ineficiência do sistema de drenagem que foram indicadas no Relatório de Acompanhamento de Engenharia - RAE nº 4, de 19/01/2016 (peça 5, p. 4-7) : 
Durante vistoria realizada no local, constatamos que há diversos problemas no pavimento como desagregação dos materiais, meio-fio e sarjetas danificadas, com mato dentro das vias, "cul-de-sac" com pavimento deteriorado e sem meio-fio e sarjeta. Também não foi encontrado o dissipador de energia.
 (...) 
RESPONSABILIZAÇÃO
13.	 Inicialmente, cabe registrar que foi correta a não inclusão do Sr. Ibson da Silva Leite, Prefeito Municipal de Barão de Melgaço/MT (gestão 2005 a 2008) como responsável solidário. O referido alcaide foi o signatário do Contrato de Repasse e durante a sua gestão foi realizado praticamente a totalidade dos serviços, conforme pode ser constatado na evolução dos serviços indicada nos Relatórios de Acompanhamento de Empreendimento - RAE, que foram emitidos pela CEF: 
13.1. Cabe observar que constou no RAE 3 -vistoria em 21/2/2009 (peça 4, p. 58 e peça 5, p.1-3) a informação a seguir, que ratifica a informação dos RAEs 1, 2 e 3 de que os serviços realizados foram de Qualidade Satisfatória: 
AS PENDENCIAS SOBRE A APRESENTAÇÃO DOS ENSAIOS DE COMPACTAÇÃO E TAXAS DO TSD FICAM SANADAS, POIS FORAM APRESENTADAS COM PARECER FAVORÁVEL DO ENGENHEIRO CONSTRUTOR E PRINCIPALMENTE DO ENGENHEIRO QUE DETEM A ART DE FISCALIZAÇÃO.
13.1.1. As referidas informações demonstram que os serviços executados de terraplenagem e pavimentação foram devidamente aprovados no que tange à qualidade da execução física, pois tanto no que se refere à verificação visual do que foi executado (RAEs 1, 2, e 3) quanto aos ensaios tecnológicos de controle de qualidade da compactação do solo e de controle de qualidade da execução do Tratamento Superficial Duplo (TSD) não foi indicado má execução de nenhum desses 2 serviços. Os serviços de Drenagem Superficial não foram executados. E, conforme já demonstrado no item 12.1 anterior, o que provocou o não aproveitamento da parcela executada foi a inexecução da drenagem (onde se inclui o dissipador de energia) e os consequentes danos pelo acumulo de água, com a ocorrência de patologias próprias da ausência ou ineficiência do sistema de drenagem que foram indicadas no Relatório de Acompanhamento de Engenharia - RAE nº 4, de 19/01/2016 (peça 5, p. 4-7) .
14. Quanto à responsabilização do Sr. Marcelo Ribeiro Alves, na condição de Prefeito Municipal de Barão de Melgaço/MT (gestão 2009-2012) , do Sr. Antônio Ribeiro Torres, na condição de Prefeito Municipal Barão de Melgaço/MT (gestão 2013 a 2016) , e do Sr. Elvio de Souza Queiroz, na condição de Prefeito Municipal de Barão de Melgaço/MT (gestão 2017-2020) , conforme foi detalhado no item 7 anterior da seção "HISTÓRICO", foi corretamente apurada no Relatório de Tomada de Contas Especial 281/2018 (peça 6, p. 8-11) : 
14.1. O Sr. Marcelo Ribeiro Alves, na condição de Prefeito Municipal de Barão de Melgaço/MT (gestão 2009-2012) , foi o gestor que não deu continuidade à obra e ensejou sua paralisação, mesmo dispondo de tempo e recursos suficientes para a execução e conclusão das obras. Sua omissão resultou no dano ao erário decorrente da ausência de funcionalidade do objeto parcialmente executado. 
14.2. A responsabilidade também deve ser estendida ao Sr. Antônio Ribeiro Torres, na condição de Prefeito Municipal Barão de Melgaço/MT (gestão 2013 a 2016) , bem como ao Sr. Elvio de Souza Queiroz, na condição de Prefeito Municipal de Barão de Melgaço/MT (gestão 2017 a 2020) . Enquanto sucessores e em nome do Princípio da Continuidade Administrativa, a eles cabia retomar a execução do objeto, dotando-o de funcionalidade. Na impossibilidade de fazê-lo, devidamente justificada, deveria adotar as medidas necessárias para o resguardo dos recursos federais.
15.	 Quanto à não responsabilização da empresa Contratada para a execução das obras (Debase Engenharia e serviços Ltda.) , conforme Relatório de Acompanhamento de Engenharia - RAE nº 4, de 19/01/2016 (peça 5, p. 4-7) , a referida empresa executou o percentual da obra de 77,99%, que é maior do que os 77,86 % que recebeu dos recursos previstos no Contrato de Repasse para a execução de 100 % da obra e não houve nenhuma glosa que seja referente a má execução de serviços.
QUANTIFICAÇÃO DO DANO 
16.	Conforme item 2.2 anterior, o dano apurado corresponde ao valor de R$ 233.584,69, referente à parte dos desbloqueios que foram aplicados para o pagamento dos serviços/obras realizadas que ficaram sem funcionalidade, conforme a seguir: 
	 Data de ocorrência
	Valor histórico (R$) 
	Identificador parcela

	18/08/2008
	70.174,41
	D1

	06/11/2008
	74.837,47
	D2

	27/03/2009
	88.572,81
	D3

	SOMA
	233.584,69
	
Valor atualizado até 21/07/2020: R$ 431.459,15
12.	A respectiva proposta de encaminhamento foi:
19.1	realizar a seguinte citação:
i) solidária do Sr. Marcelo Ribeiro Alves (CPF XXX.630.441-XX) , na condição de Prefeito Municipal de Barão de Melgaço/MT (gestão 2009-2012) , do Sr. Antônio Ribeiro Torres (CPF XXX.501.801-XX) , na condição de Prefeito Municipal de Barão de Melgaço/MT (gestão 2013- 2016) e do Sr. Elvio de Souza Queiroz (CPF XXX.105.011-XX) , na condição de Prefeito Municipal de Barão de Melgaço/MT (gestão 2017-2020) , com fundamento nos arts. 10, § 1º, e 12, incisos I e II, da Lei 8.443/1992 c/c o art. 202, incisos I e II, do RI/TCU, para que, no prazo de quinze dias, apresentem alegações de defesa e/ou recolham aos cofres do Tesouro Nacional as quantias abaixo indicadas, atualizadas monetariamente a partir das respectivas datas até o efetivo recolhimento, na forma da legislação em vigor, em decorrência da irregularidade e condutas informadas adiante:
	VALOR ORIGINAL (R$) 
	DATA DA OCORRÊNCIA

	70.174,41
	18/08/2008

	74.837,47
	06/11/2008

	88.572,81
	27/03/2009

Valor atualizado até 21/07/2020: R$ 431.459,15
Irregularidade: ausência de funcionalidade do objeto do Contrato de Repasse 0202.443-18/2006, registro Siafi 575192, sem aproveitamento útil da parcela executada, por motivo de inexecução parcial.
Dispositivos violados: arts. 37, caput, c/c. 70, § único, da Constituição Federal/1988; art. 93 do Decreto-Lei 200, de 25/2/1967; art. 66 do Decreto 93.872/1986.
Evidências: Relatório de Acompanhamento de Engenharia - RAE 4, de 19/01/2016 (peça 5, p. 4-7) ; Parecer Consubstanciado - TCE, de 05/04/2018 (peça 3, p. 2-4) ; Relatório de Tomada de Contas Especial 281/2018 (peça 6, p. 8-11) .
Conduta:
a) Sr. Marcelo Ribeiro Alves (CPF XXX.630.441-XX) , na condição de Prefeito Municipal de Barão de Melgaço/MT (gestão 2009-2012) - deixar de tomar as providências necessárias à conclusão de obra ou dos serviços pactuados objeto do Contrato de Repasse 0202.443-18/2006, registro Siafi 575192, restando imprestável a parcela executada, seja por ter ficado a obra inacabada, seja porque os serviços executados não foram suficientes para obter o atingimento dos objetivos acordados.
b) Sr. Antônio Ribeiro Torres (CPF XXX.501.801-XX) , na condição de Prefeito Municipal de Barão de Melgaço/MT (gestão 2013- 2016) - deixar de tomar as providências necessárias à conclusão de obra ou dos serviços pactuados objeto do Contrato de Repasse 0202.443-18/2006, registro Siafi 575192, restando imprestável a parcela executada, seja por ter ficado a obra inacabada, seja porque os serviços executados não foram suficientes para obter o atingimento dos objetivos acordados.
c) Sr. Elvio de Souza Queiroz (CPF XXX.105.011-XX) , na condição de Prefeito Municipal de Barão de Melgaço/MT (gestão 2017-2020) - deixar de tomar as providências necessárias à conclusão de obra ou dos serviços pactuados objeto do Contrato de Repasse 0202.443-18/2006, registro Siafi 575192, restando imprestável a parcela executada, seja por ter ficado a obra inacabada, seja porque os serviços executados não foram suficientes para obter o atingimento dos objetivos acordados.
Nexo causal: a ausência das providências necessárias à conclusão de obra ou dos serviços pactuados objeto do Contrato de Repasse 0202.443-18/2006, registro Siafi 575192, resultou na impossibilidade de aproveitamento da parcela executada, e, consequentemente, em prejuízo ao erário correspondente ao valor integral repassado (...) 
ANÁLISE DOS PRESSUPOSTOS DE ADMISSIBILIDADE
13.	Verifica-se que não houve o transcurso de mais de dez anos desde o fato gerador sem que tenha havido a notificação dos responsáveis pela autoridade administrativa federal competente (art. 6º, inciso II, c/c art. 19 da IN/TCU 71/2012, modificada pela IN/TCU 76/2016) , uma vez que, conforme demonstrado no item 3 anterior, a vigência do Contrato de Repasse foi até 31/12/2017 e, conforme demonstrado no item 8 anterior, as Notificações aos responsáveis ocorreram no ano de 2017.   
13.1. Verifica-se que o valor atualizado do débito apurado (sem juros) em 1º/7/2017 é superior a R$ 100.000,00, na forma estabelecida conforme os arts. 6º, inciso I, e 19 da IN/TCU 71/2012, modificada pela IN/TCU 76/2016.
EXAME TÉCNICO
Alegações de defesa apresentadas pelo responsável Elvio de Souza Queiroz (peça 34) , acompanhada dos documentos das peças 37 a 40:
14.	Inicialmente, destaca que a acusação que lhe foi imputada, a inexecução parcial de 22% sem aproveitamento da parcela executada do objeto do Contrato de Repasse, que se iniciou em 2006, passou pela gestão do prefeito Marcelo Ribeiro Alves (2009-2012) e do Sr. Antônio Ribeiro Torres (2013/2016) , foi devido a inexecução da drenagem (onde se inclui o dissipador de energia) e os consequentes danos pelo acúmulo de água, com a ocorrência de patologias próprias da ausência ou ineficiência do sistema de drenagem que foram indicados no Relatório de Acompanhamento de Engenharia - RAE 4, de 19/01/2016.
14.1.	Destaca ainda que, no início do ano de 2016, um ano antes do começo da sua gestão, foi constatada a situação do que restou da obra iniciada na gestão do prefeito Ibson, no ano de 2006, conforme ilustrado no referido relatório - RAE: "Durante a vistoria realizada no local, constatamos que há diversos problemas no pavimento como desagregação dos materiais, meio-fio e sarjetas danificadas, com mato dentro das vias "cul-de-sac" com pavimento deteriorado e sem meio-fio e sarjeta. Também não foi encontrado o dissipador de energia." 
15.	Segundo o indigitado, na atualidade, as ruas, objeto do Contrato de Repasse, são ruas asfaltadas, de boa trafegabilidade e receberam lama asfáltica no início da sua gestão. E, desta forma, "não se deve tratar aqui de ausência de funcionalidade da obra iniciada na gestão do prefeito Ibson, no ano de 2006, objeto do contrato de repasse". 
16.	Alega que iniciou o seu mandato em 01 de janeiro de 2017, e a vigência do Contrato de Repasse teve início em 17 de dezembro de 2006 e findou em 31/12/2017, no final do primeiro ano de sua gestão. E que "Verifica-se nos autos, nos Relatórios de Acompanhamento de Empreendimento - ERA que foram emitidos pela Caixa Econômica Federal, que houve vistorias nas datas de 18/07/2008, 23/09/2008, 21/02/2009 e em 04/01/2017". 
16.1. Alega ainda que não deve ser responsabilizado pois não deixou de tomar as providências cabíveis no momento, para tentar fazer cumprir com as exigências do referido Contrato de Repasse, pelos motivos elencados no excerto a seguir:
O município de Barão de Melgaço celebrou com o antigo Ministério das Cidades, por intermédio da Caixa Econômica Federal, o Contrato de Repasse de nº 0202443-18/2006 (Programa Pró-Município - pequeno porte) , cujo objeto consistia na Pavimentação asfáltica e drenagem superficial em vias urbanas do município de Barão de Melgaço-MT. 
A execução do referido contrato de repasse, celebrado no ano de 2006, atravessou 3 (três) legislaturas (12 anos) , sem a conclusão do objeto.
O gestor signatário, com posse tomada no cargo de prefeito no dia 01/01/2017, recebeu na data de 12 de maio daquele ano, da Caixa Econômica Federal, o ofício nº 111/2017/GIGOV/CB, a qual, em cumprimento às determinações do então Ministério das Cidades, contida nos ofícios nº 235/MCIDADES, 236/MCIDADES E 237/MCIDADES, solicitava a este gestor que apresentasse a solicitação do último desbloqueio até 30/06/2017, sob pena de encerramento do contrato. 
O Relatório de Acompanhamento de Engenharia (RAE) , realizado pelo Engenheiro da Caixa Econômica Federal em 04/01/2017, a propósito, atestou o cumprimento de 77,99% das obras e verificou que estavam pendentes apenas 2 (dois) itens: meio-fio e sarjeta com extrusora e dissipador de energia. 
Na mesma oportunidade, verificou-se pequenas incorreções no pavimento, em razão da inexistência de sinalização viária vertical e horizontal. 
A conclusão do objeto do aludido contrato de repasse dependia, portanto, da execução dos 2 (dois) itens acima mencionados (meio-fio, sarjeta e dissipador de energia) , bem como do saneamento das incorreções detectadas no pavimento (sinalização vertical e horizontal) . 
O então Ministério das Cidades, por intermédio da Caixa Econômica Federal, procedeu 'ex-offício' a alteração do prazo de vigência do Contrato de Repasse nº 0202443-18/2006 para 30/06/2017, a fim de que o município de Barão de Melgaço pudesse proceder a execução e o saneamento das pendências verificadas. 
Ocorre que a informação da prorrogação do prazo somente ocorreu em 12/05/2017, desta forma, o prazo para pedir o último desbloqueio estava na iminência de expirar (30/06/2017) . 
Por tais motivos, este gestor verificou a impossibilidade de se executar as obras pendentes e corrigir as impropriedades até aquela data, prazo final da prorrogação. 
Diante dessa situação, na tentativa de retomar a obra (diga-se de passagem, há mais de 10 anos paralisada) , este gestor encaminhou para o então Ministério das Cidades o ofício nº 098/2017, de 20 de junho de 2017, solicitando mais prazo para providenciar eventual retomada da obra e solicitação de desbloqueio de parcela pendente, a fim de concluir o objeto. 
Em 04 de julho de 2017, a Caixa Econômica Federal informou a este Gestor, por meio de e-mail, que o Ministério das Cidades havia deferido o pedido de dilação do prazo do convênio para o dia 31/12/2017, para providenciar o término do objeto do contrato de repasse.
Ocorre Excelentíssimo Senhor Ministro Relator, que após ter deferida a prorrogação para até 31/12/2017, verificou-se posteriormente que algumas circunstâncias impediam este Gestor de executar o objeto pendente do Contrato. 
Primeiro, porque o prazo era de apenas 6 (seis) meses, de 04/07/2017 quando foi deferida a reprogramação, até dia 30/12/2017. 
Segundo, no Relatório de Acompanhamento de Engenharia (RAE) encaminhado a este Gestor pela Caixa Econômica Federal (ofício nº 111/2017/GIVOV/CB) apontava que, além de executar o objeto pendente (construções de meio-fio, sarjetas, sinalização vertical e horizontal) , havia deterioração do pavimento, que deveria receber manutenção a fim de conferir funcionalidade, para que fosse aceito pela Caixa Econômica Federal. 
É dizer: além de executar o que estava pendente, o município deveria recuperar todo o pavimento que havia sido realizado há mais de 10 (dez) anos, quando iniciou-se o Contrato de Repasse (ano de 2006) , utilizando-se de recursos próprios do município, tendo em vista que os recursos que ainda estavam disponíveis para concluir o objeto era demasiadamente insuficientes para tanto. 
Conforme demonstra o Relatório de Acompanhamento de Engenharia (RAE) , estava pendente de desbloqueio apenas o valor de R$ 67.911,52, para realizar a construção de meio-fio, sarjeta, sinalização viária vertical e horizontal, valor este que já era insuficiente, até mesmo para executar o objeto pendente, tendo em vista que o valor se refere aos custos orçados no ano de 2006, quando o Contrato de Repasse foi firmado. 
Convém destacar que, os preços dos insumos e serviços que foram orçados em 2006 não eram os mesmos do ano de 2017, por conta da corrosão inflacionária.
Ademais, além do valor insuficiente para realizar o objeto pendente, o município de Barão de Melgaço/MT deveria arcar com recursos próprios para recuperar o pavimento que havia sido executado inicialmente há mais de 10 (dez) anos, a fim de que pudesse dar funcionalidade a obra e ser aceita pela Caixa Econômica Federal.
Por outro lado, o contrato que havia sido celebrado pelo gestor anterior com a empresa Cardoso Construções Civis Ltda, celebrado no ano de 2016, para tentativa de retomada do objeto, perdeu a validade sem a execução de qualquer da obra. 
Sendo assim Excelência, naquele curto período de 6 (seis) meses concedido pelo então Ministério das Cidades para retomada e conclusão do objeto já englobava, também, o prazo para a realização da licitação, o que impedia mais ainda a retomada das obras, afinal, licitação envolvendo obra não se realiza do dia para a noite.
Cumpre, ainda, lembrar que no período de outubro a março é época de intensas chuvas no Estado de Mato Grosso. O município de Barão de Melgaço/MT, por ser o mais pantaneiro de todos (apenas 3% de terra seca) , sendo remanescente planície alagável, não comporta realização de qualquer obra à luz do sol, nesse período, em razão do alto índice pluviométrico. 
Não se deve esquecer e muito menos olvidar, ainda, que no ano de 2017, o país atravessou o ápice da maior crise econômica da sua história, como é de conhecimento corriqueiro, com a brusca queda na arrecadação e endividamento dos entes públicos, repercutindo diretamente no município de Barão de Melgaço/MT, que sobrevive, eminentemente, dos repasses constitucionais do FPM. 
Assim, não era possível que este Gestor utilizasse recursos próprios do município, já deficitário pela baixa arrecadação, para realizar obras em pavimentos que fora executado há mais de 10 anos, a fim de dar funcionalidade à obra e permitir que a Caixa Econômica Federal desse por terminado o objeto do Contrato de Repasse. 
Nobre Relator, seria onerar demasiadamente o município de Barão de Melgaço/MT, que sequer tinha dinheiro para pagar o salário de seus servidores, e quando pagava, deixava de recolher a contribuição para a previdência, isto é, tinha que escolher, entre pagar o salário ou recolher a previdência. Não havia recursos para realizar as duas responsabilidades ao mesmo tempo. 
Por todo o exposto, haviam impedimentos de ordem temporal, circunstancial e financeira, que impediam que este Gestor retomasse o objeto do Contrato de Repasse OGU nº 0202443-18/2006, sem contar ainda ao prazo que tratava-se de um curto espaço de tempo. 
17. Alega que não estão presentes os requisitos para instauração da Tomada de Contas especial, pois nenhuma das ocorrências previstas no caput do artigo 8º da Lei 8.443/92 se mostram presentes: 
Art. 8° Diante da omissão no dever de prestar contas, da não comprovação da aplicação dos recursos repassados pela União, na forma prevista no inciso VII do art. 5° desta Lei, da ocorrência de desfalque ou desvio de dinheiros, bens ou valores públicos, ou, ainda, da prática de qualquer ato ilegal, ilegítimo ou antieconômico de que resulte dano ao Erário, a autoridade administrativa competente, sob pena de responsabilidade solidária, deverá imediatamente adotar providências com vistas à instauração da tomada de contas especial para apuração dos fatos, identificação dos responsáveis e quantificação do dano. 
Consoante se depreende do artigo acima, não existe omissão no dever de prestar contas, não comprovação da aplicação dos recursos repassados pela união e/ou desfalque ou desvio de dinheiro, bens ou valores públicos e ato ilegal, ilegítimo ou antieconômico que resulte dano ao erário. 
17.1. Alega ainda que os motivos que impediram que o indigitado desse continuidade ao objeto do referido contrato de repasse "foram fartamente justificados acima e o presente caso é daqueles onde o que deve prevalecer é o princípio da proporcionalidade e da razoabilidade".
17.2. Ainda, segundo o indigitado:
o princípio da economia processual (art, 197, § 3º do Regimento Interno do TCU) , prevê a possibilidade de dispensa de TCE quando comprovada ausência de má-fé e o dano é prontamente ressarcido e como ocorre neste processo a situação não configura a existência de má-fé na ação do gestor, ficando patente sua boa-fé, pois, afinal, é o último de uma cadeia de gestores desde o início do contrato. 
17.3. Defende que o principal pressuposto para instauração de TCE é a configuração de um dano comprovado e real e que o objeto do contrato foi cumprido, de forma parcial, mas foi cumprido. O valor que restou na conta retornou aos cofres públicos, ficando desta forma patente a inexistência de prejuízo que justifique o procedimento especial de apuração e cobrança, não podendo ser presumido um dano irreal e quantificado da forma como foi efetuado, atribuindo uma dívida pelo total repassado, como se a totalidade da verba houvesse sido despendida irregularmente, o que não ocorreu. 
17.4. Defende ainda que, por todas as justificativas que apresentou, "verifica-se que deve ser identificada qual a conduta dolosa ou culposa do agente público para que fosse lhe imputado responsabilidade pelo débito e considerando que a rua foi asfaltada e hoje serve para toda a população". 
18. Alega a funcionalidade da obra e o aproveitamento da parcela executada, pois as ruas objeto da TCE "hoje são ruas pavimentadas, de grande utilidade para o povo melgaçense. Com recursos próprios o pavimento foi reformado com lama asfáltica e, conforme fotografias em anexo, trata-se de obra de grande funcionalidade".
18.1. Alega ainda que, em relação à funcionalidade, "o que já foi executado pode perfeitamente ser complementado para que ela seja total". E, "a eventual imputação de débito para o gestor atual, 14 anos depois de iniciada a obra, acarretaria enriquecimento sem causa à União no montante já despendido em obra que apresenta certa funcionalidade e é completamente aproveitável". 
18.2. Ainda, segundo o indigitado, as irregularidades apontadas pela Caixa, ou seja, a falta de meio-fio e sarjeta com extrusora e dissipador de energia não possuem o condão de afetar a funcionalidade das ruas em questão. 
18.3. Entende que esses itens tratam de dois importantes detalhes, "que, sem dúvida, vêm a complementar o objeto de modo a que atinja a funcionalidade total". Mas, mesmo que deles se ressentindo, a população ainda pode usufruir da trafegabilidade das ruas. Este fato é evidenciado pelas fotos colacionadas pelo atual gestor, as quais indicam o uso do pavimento pela população local.
19.	Defende que qualquer penalidade a ser aplicada requer uma proporcionalidade adequada ao presente caso, com destaque: 
a) nenhum dano ou risco ao interesse público ficou evidenciado; 
b) não ficou evidenciado qualquer benefício ou lucro que exorbitasse à legitima expectativa de sua atuação; 
c) o histórico do gestor é irretocável, sem nenhum apontamento ao longo de 3 anos de exercício.
19.1. Defende ainda que não há qualquer evidência de má-fé do Gestor, exigindo por parte da Administração Pública uma avaliação razoável. E, desta forma, mesmo que se demonstrasse comprovada alguma irregularidade, deve ser observada a inexistência de má-fé para fins de adequação da penalidade a ser imposta em observância aos princípios da proporcionalidade e razoabilidade.
20.	 Conclui, alegando ter demonstrada a boa-fé, a ausência de dano, o seu histórico favorável, e que não há que se cogitar uma penalidade tão gravosa, devendo haver a ponderação dos princípios aplicáveis ao processo administrativo, requerendo "o recebimento desta defesa para fins de que seja arquivado o presente processo por manifesta regularidade das contas do Requerido".
Análise das alegações de defesa apresentadas pelo responsável Elvio de Souza Queiroz:
21.	 As alegações de defesa apresentadas pelo Sr. Elvio de Souza Queiroz, Prefeito atual de Barão de Melgaço/MT, devem ser acatadas pelos motivos a seguir:
21.1. A vigência do contrato de repasse teve início na data de sua assinatura, em 17/12/2006 (peça 4, p. 12) , e a evolução das obras é indicada no quadro abaixo, constatando-se que durante a gestão do Sr. Ibson da Silva Leite, Prefeito Municipal de Barão de Melgaço/MT (gestão 2005 a 2008) , signatário do contrato, foi constatada pela CEF, na data da vistoria de 23/9/2008 (RAE 2) , a execução de 48,54% das obras. E, logo no início da gestão do prefeito sucessor do Sr. Ibson da Silva Leite, o Sr. Marcelo Ribeiro Alves (gestão 2009-2012) , a CEF constatou, na data da vistoria de 21/2/2009, que as obras alcançaram o percentual de 78% (RAE 3) e que já tinham sido concluídos os serviços dos itens "3. Terraplenagem" e "4. Pavimentação" e ainda não tinham sido realizados os serviços do item "5. Drenagem Superficial".
		RAE 1 -VISTORIA EM 18/7/2008 (peça 4, p. 49-51) 
	RAE 2 -VISTORIA EM 23/9/2008 (peça 4, p. 53-54) 
	RAE 3 -VISTORIA EM 21/2/2009 (peça 4, p. 58 e peça 5, p.1-3) 
	RAE 4 -VISTORIA EM 04/01/2017 (peça 5, p. 4-7) 

	QUALIDADE DA EXECUÇÃO DA OBRA REGISTRADA NO ERA
	Satisfatória
	Satisfatória
	Satisfatória
	
		EVOLUÇÃO DA % ACUMULADA REGISTRADA NO ERA

	1. Projeto técnico
	100%
	100%
	100%
	100%

	2. Serviços Preliminares
	100%
	100%
	100%
	100%

	3. Terraplenagem
	59,87%
	100%
	100%
	100%

	4. Pavimentação
	11,59%
	42,15%
	100%
	100%

	5. Drenagem Superficial
	-
	-
	-
	-

	TOTAL
	23,49%
	48,54%
	78 %
	78%

21.2. As informações constantes nos RAES corroboram as alegações de defesa apresentadas pelo Sr. Elvio de Souza Queiroz, prefeito atual do município de Barão de Melgaço/MT (gestão 2017-2020) . A última vistoria efetuada pela CEF ocorreu em 04/01/2017 (RAE 4) , no 4º dia da gestão do referido prefeito, ou seja, após aproximadamente 8 anos da vistoria de 21/2/2009 (RAE 3) . E durante esses 8 anos não houve qualquer evolução nas obras, que permaneceram com o mesmo percentual de execução (78%) e ainda não tinham sido realizados os serviços do item "5. Drenagem Superficial". Transcrevemos a seguir excertos do RAE 4 (peça 5, p. 4) :
	
21.2.1.   Conforme consignado no quadro do item "3 QUADRO RESUMO DE METAS DE ENGENHARIA" do referido relatório (RAE 4) , a "Meta/Sub-Meta" que não tinha sido realizada é referente à drenagem superficial, abrangendo os serviços do item "5.1 Meio-fio e sarjeta com extrusora" (no valor de R$ 67.265,19) e do item "5.2 Dissipador de energia" (no valor de R$ 646,33) .
21.2.2.	Conforme consignado no quadro do item "4 PENDÊNCIAS TÉCNICAS E PRAZOS PARA SOLUÇÃO":
- Realizar as correções no pavimento, dissipador de energia, meio-fio e sarjetas
- Foi condicionado na Reprogramação, "datada de 16/03/2016", que o pavimento deveria receber sinalização viária (vertical e horizontal) para o desbloqueio do recurso e encerramento do contrato.
21.2.3.	Transcrevemos a seguir excertos do "Anexo 1- Informações Auxiliares (Obras) ", peça 5, p. 5, que compõe o referido relatório (RAE 4) :
3 VISTORIA 
3.1 O estágio atual do andamento das obras é compatível com o avanço físico atestado no BM?  Não
4 CONFORMIDADE
4.1 As pendências levantadas anteriormente no LAE, VRPL ou ERA anterior foram sanadas?  Não
4.2 As licenças e/ou manifestações dos órgãos ambientais estão vigentes?  Não
4.4 Existem custos não incidentes no CR ou TC que podem prejudicar o andamento do empreendimento?  Sim
4.5 Qualidade aparente de execução das obras? Fraca
5 OBSERVAÇÕES 
Foi condicionado na Reprogramação, "datada de 16/03/2016", que o pavimento deveria receber sinalização viária (vertical e horizontal) para o desbloqueio do recurso e encerramento do contrato.
21.3. É importante ressaltar que, mesmo com todos os problemas indicados nos itens 21.1 e 21.2 anteriores, houve a alteração "ex-offício" da data de vigência do Contrato de Repasse até 30/06/2017. Tal fato foi comunicado, na data de 30/12/2016 (peça 4, p. 30) , ao Sr. Antônio Ribeiro Torres, ex-Prefeito (gestão 2013-2016) , prefeito anterior ao atual, Sr. Elvio de Souza Queiroz. Mas, não consta nos autos qualquer comunicação ao Prefeito atual (gestão 01/01/2017 a 31/12/2020) sobre a referida alteração da data de vigência até 30/06/2017. 
21.3.1. Só em 28/05/2017, foi encaminhada notificação pela Caixa 1233/2017/GIGOV/CB ao Prefeito atual, Sr. Elvio de Souza Queiroz (peça 3, p. 61) , com todas as cobranças indicadas nos termos do excerto a seguir:
1 Pela presente notificamos ELVIO DE SOUZA QUEIROZ. CPF XXX.105.011-XX, Prefeito Municipal, nos termos dos subitens 17.1.1 da Cláusula 17ª do Contrato de Repasse n° 0202443-18/2006/MCIDADES/CAIXA, celebrado entre UNIÃO FEDERAL e Município de Barão de Melgaço, intermediado por esta CAIXA ECONÔMICA FEDERAL, firmado em 17/11/2006 no valor de R$ 309.000,00 (trezentos e nove mil reais) , para que, no prazo máximo de 45 (quarenta e cinco) dias a contar do recebimento desta, seja regularizada a ocorrência referente a NÃO EXECUÇÃO TOTAL DO OBJETO PACTUADO, apresente comprovação, com a documentação pertinente, de que não causou prejuízo ao Erário Federal ou devolva à conta vinculada n° 1496.006.00647016-5 o (s) valor (es) histórico (s) atualizado (s) monetariamente e acrescido (s) de juros de mora, na forma da lei, até o efetivo recolhimento, conforme descrição a seguir: 
R$ 70.174,41 em 18/08/2008 
R$ 74.837,47 em 06/11/2008 
R$ 88.572.81 em 27/03/2009 
Valor desta dívida atualizada monetariamente e acrescida de juros: até 18/06/2017: R$ 420.103,80
2 Caso não seja regularizada a situação contratual no prazo concedido, poderá ser instaurada Tomada de Contas Especial (TCE) , cujo processo será encaminhado ao Órgão de Controle Interno competente, para análise, certificação das contas e posterior envio ao Tribunal de Contas da União (TCU) para julgamento, se for o caso, conforme estabelecido na Instrução Normativa TCU nº 71, de 28/11/2012, e alterações da Instrução Normativa nº 76, de 23/11/2016, podendo também ser providenciada a inclusão do responsabilizado no Cadastro Informativo de Créditos não quitados do Setor Público Federal (CADIN) . 
3 Informamos que o processo terá continuidade independentemente de manifestação de Vossa Excelência, a partir do vencimento do prazo estabelecido para o cumprimento da presente comunicação.
21.3.2. O Contrato de Repasse teve sua prorrogação final até 30/12/2107. Nas suas alegações de defesa indicadas no item 16.1 anterior o atual Prefeito Elvio de Souza Queiroz apresentou justificativas plausíveis quanto à impossibilidade de atender às demandas da CEF, entre as quais: 
- o fato de a obra estar a quase 10 anos paralisada; 
- o contrato que havia sido celebrado pelo gestor anterior com a empresa Cardoso Construções Civis Ltda., firmado no ano de 2016, para tentativa de retomada do objeto, ter perdido a validade sem a execução de qualquer parcela da obra; 
- o curto prazo de 6 (seis) meses concedido para retomada e conclusão do objeto já englobava, também, o prazo para a realização da licitação, o que impedia mais ainda a retomada das obras, "afinal, licitação envolvendo obra não se realiza do dia para a noite"; 
- o Relatório de Acompanhamento de Engenharia (RAE) encaminhado ao Gestor apontava que, além de executar o objeto pendente (construções de meio-fio, sarjetas, sinalização vertical e horizontal) , havia deterioração do pavimento, que deveria receber "manutenção" a fim de conferir funcionalidade, para que fosse aceito pela Caixa Econômica Federal. Além de executar o que estava pendente, o município deveria recuperar todo o pavimento que havia sido realizado a quase de 10 anos, quando se iniciou o Contrato de Repasse (ano de 2006) , utilizando-se de recursos próprios do município, tendo em vista que os recursos que ainda estavam disponíveis para concluir o objeto eram demasiadamente insuficientes para tanto;
- conforme o referido RAE, estava pendente de desbloqueio apenas o valor de R$ 67.911,52, para realizar a construção de meio-fio, sarjeta, sinalização viária vertical e horizontal, valor este que já era insuficiente, até mesmo para executar o objeto pendente, tendo em vista que o valor se refere aos custos orçados no ano de 2006, quando o Contrato de Repasse foi firmado, além de ter que recuperar o pavimento deteriorado pelo tempo (aproximadamente 10 anos) , a fim de que pudesse dar funcionalidade à obra e esta ser aceita pela CEF;
- a situação financeira do município, com a queda brusca da arrecadação em 2017, ano em que o país atravessou crise econômica, repercutindo diretamente no município de Barão de Melgaço/MT, que depende bastante dos repasses constitucionais do FPM.
21.3.3. Cabe ressaltar que, conforme indicado no item 21.2.3 anterior, que consta no "Anexo 1- Informações Auxiliares (Obras) ", peça 5, p. 5, que compõe o relatório (RAE 4) , a informação de que as licenças e/ou manifestações dos "órgãos ambiental não estavam mais vigentes".
21.3.4. Cabe ressaltar ainda que todo o pavimento que havia sido concluído, cerca de 8 anos antes do início da gestão do Sr. Elvio de Souza Queiroz, gestão 2017 - 2020, (etapa "4. Pavimentação", indicada no quadro do item 2 anterior, no valor de R$ 158.362,21) , estava "deteriorado e com mato dentro das vias" (informação do RAE 4, vistoria em 04/01/2017 (peça 5, p. 4-7) . Referida vistoria foi realizada no 4º dia da gestão do Sr. Elvio de Souza Queiroz:
Durante vistoria realizada no local, constatamos que há diversos problemas no pavimento como desagregação dos materiais, meio-fio e sarjetas danificadas, com mato dentro das vias, "cul-de-sac" com pavimento deteriorado e sem meio-fio e sarjeta. Também não foi encontrado o dissipador de energia.
21.3.5. O desgaste natural do pavimento durante o longo período de 8 anos é também agravado pela falta da drenagem, exatamente a etapa indicada no quadro do item 2 anterior que não havia sido realizada ("5. Drenagem Superficial" no valor de R$ 67.091,18) .  
21.3.6. As informações indicadas nos itens 21.3.4 e 21.3.5 anteriores, permitem concluir que não seria razoável exigir do Sr. Elvio de Souza Queiroz que, com o valor de R$ 67.091,18 referente à etapa da obra que não havia sido executada ("5. Drenagem Superficial") , executasse também a recuperação do pavimento "deteriorado" e "com mato dentro das vias" (etapa "4. Pavimentação", indicada no quadro do item 2 anterior, no valor de R$ 158.362,21) .  
22.	Portanto, as informações trazidas pela defesa do Sr. Elvio de Souza Queiroz em sede de citação lograram sanar as irregularidades a ele atribuídas, e, portanto, devem ser acolhidas integralmente, propondo o julgamento pela regularidade com ressalvas das contas do mesmo, dando-se-lhe quitação. 
REVELIA DO SR. MARCELO RIBEIRO ALVES (GESTÃO 2009-2012) E DO SR. ANTÔNIO RIBEIRO TORRES (GESTÃO 2013- 2016) 
Da validade das notificações
23.	Preliminarmente, cumpre tecer breves considerações sobre a forma como são realizadas as comunicações processuais no TCU. A esse respeito, destacam-se o art. 179, do Regimento Interno do TCU (Resolução 155, de 4/12/2002) e o art. 4º, inciso III, § 1º, da Resolução TCU 170, de 30/6/2004, in verbis:
Art. 179. A citação, a audiência ou a notificação, bem como a comunicação de diligência, farse-ão:
I - mediante ciência da parte, efetivada por servidor designado, por meio eletrônico, fac-símile, telegrama ou qualquer outra forma, desde que fique confirmada inequivocamente a entrega da comunicação ao destinatário;
II - mediante carta registrada, com aviso de recebimento que comprove a entrega no endereço do destinatário;
III - por edital publicado no Diário Oficial da União, quando o seu destinatário não for localizado
 (...) 
Art. 3º As comunicações serão dirigidas ao responsável, ou ao interessado, ou ao dirigente de órgão ou entidade, ou ao representante legal ou ao procurador constituído nos autos, com poderes expressos no mandato para esse fim, por meio de:
I - correio eletrônico, fac-símile ou telegrama;
II - servidor designado;
III - carta registrada, com aviso de recebimento;
IV - edital publicado no Diário Oficial da União, quando o seu destinatário não for localizado, nas hipóteses em que seja necessário o exercício de defesa.
Art. 4º. Consideram-se entregues as comunicações:
I - efetivadas conforme disposto nos incisos I e II do artigo anterior, mediante confirmação da ciência do destinatário;
II - realizadas na forma prevista no inciso III do artigo anterior, com o retorno do aviso de recebimento, entregue comprovadamente no endereço do destinatário;
III - na data de publicação do edital no Diário Oficial da União, quando realizadas na forma prevista no inciso IV do artigo anterior.
§ 1º O endereço do destinatário deverá ser previamente confirmado mediante consulta aos sistemas disponíveis ao Tribunal ou a outros meios de informação, a qual deverá ser juntada ao respectivo processo.
 (...) 
24.	Bem se vê, portanto, que a validade da citação via postal não depende de que o aviso de recebimento seja assinado pelo próprio destinatário da comunicação, o que dispensa a entrega do AR em "mãos próprias". A exigência da norma é no sentido de o Tribunal verificar se a correspondência foi entregue no endereço correto, residindo aqui a necessidade de certeza inequívoca. 
25.	Não é outra a orientação da jurisprudência do TCU, conforme se verifica dos julgados a seguir transcritos:
São válidas as comunicações processuais entregues, mediante carta registrada, no endereço correto do responsável, não havendo necessidade de que o recebimento seja feito por ele próprio (Acórdão 3648/2013-TCU-Segunda Câmara, Relator Ministro José Jorge) ;
É prescindível a entrega pessoal das comunicações pelo TCU, razão pela qual não há necessidade de que o aviso de recebimento seja assinado pelo próprio destinatário. Entregandose a correspondência no endereço correto do destinatário, presume-se o recebimento da citação. (Acórdão 1019/2008-TCU-Plenário, Relator Ministro Benjamin Zymler) ;
As comunicações do TCU, inclusive as citações, deverão ser realizadas mediante Aviso de Recebimento - AR, via Empresa Brasileira de Correios e Telégrafos, bastando para sua validade que se demonstre que a correspondência foi entregue no endereço correto. (Acórdão 1526/2007-TCU-Plenário, Relator Ministro Aroldo Cedraz) .
26.	A validade do critério de comunicação processual do TCU foi referendada pelo Supremo Tribunal Federal, nos termos do julgamento do MS-AgR 25.816/DF, por meio do qual se afirmou a desnecessidade da ciência pessoal do interessado, entendendo-se suficiente a comprovação da entrega do "AR" no endereço do destinatário:
Ementa: agravo regimental. Mandado de segurança. Desnecessidade de intimação pessoal das decisões do tribunal de contas da união. art. 179 do regimento interno do TCU. Intimação do ato impugnado por carta registrada, iniciado o prazo do art. 18 da lei nº 1.533/51 da data constante do aviso de recebimento. Decadência reconhecida. Agravo improvido.
O envio de carta registrada com aviso de recebimento está expressamente enumerado entre os meios de comunicação de que dispõe o Tribunal de Contas da União para proceder às suas intimações.
O inciso II do art. 179 do Regimento Interno do TCU é claro ao exigir apenas a comprovação da entrega no endereço do destinatário, bastando o aviso de recebimento simples. 
27.	No presente caso, a citação do Sr. Marcelo Ribeiro Alves se deu pessoalmente, mediante entrega pela Câmara Municipal de Cuiabá/MT do Ofício 39512/2020-TCU/Seproc, conforme comprovante de peça 29. E a citação do Sr. Antônio Ribeiro Torres se deu em endereço constante em banco de dados do Renach custodiada pelo TCU (peça 27) . A entrega do ofício citatório (peça 31) enviado a endereço colhido nas bases de dados públicos custodiadas pelo TCU ficou comprovada (peça 44) .  
28.	Nos processos do TCU, a revelia não leva à presunção de que seriam verdadeiras todas as imputações levantadas contra os responsáveis, diferentemente do que ocorre no processo civil, em que a revelia do réu opera a presunção da verdade dos fatos narrados pelo autor. Dessa forma, a avaliação da responsabilidade dos agentes não pode prescindir da prova existente no processo ou para ele carreada. 
29.	Mesmo as alegações de defesa não sendo apresentadas, considerando o princípio da verdade real que rege esta Corte, procurou-se buscar, em manifestações dos referidos responsáveis na fase interna desta Tomada de Contas Especial, se havia algum argumento que pudesse ser aproveitado a seu favor. 
30.	No entanto, os referidos responsáveis não se manifestaram na fase interna, não havendo, assim, nenhum argumento que pudesse vir a ser analisado e posteriormente servir para afastar as irregularidades apontadas. Eles também não foram socorridos pela defesa do outro responsável.
31.	Tratando-se de processo em que a parte interessada não se manifesta acerca das irregularidades imputadas, não há elementos para que se possa efetivamente aferir e reconhecer a ocorrência de boa-fé na conduta do responsável, podendo este Tribunal, desde logo, proferir o julgamento de mérito pela irregularidade das contas, conforme os termos dos §§ 2º e 6º do art. 202 do Regimento Interno do TCU (Acórdão 2064/2011-TCU-Primeira Câmara (Relator Ubiratan Aguiar) , 6.182/2011-TCU-1ª Câmara (Relator Weber de Oliveira) , 4.072/2010-TCU-1ª Câmara (Relator Valmir Campelo) , 1.189/2009-TCU-1ª Câmara (Relator Marcos Bemquerer) , 731/2008-TCU-Plenário (Relator Aroldo Cedraz) .
32.	Dessa forma, os referidos responsáveis devem ser considerados revéis, nos termos do art. 12, §3º, da Lei 8.443/1992, devendo suas contas serem julgadas irregulares, condenando-os ao débito apurado e aplicando-lhe a multa prevista no art. 57 da Lei 8.443/1992.
Prescrição da Pretensão Punitiva
33.	Vale ressaltar que a pretensão punitiva do TCU, conforme Acórdão 1441/2016-TCU-Plenário, Relator Benjamin Zymler, que uniformizou a jurisprudência acerca dessa questão, subordina-se ao prazo geral de prescrição indicado no art. 205 do Código Civil, que é de dez anos, contado da data de ocorrência da irregularidade sancionada, nos termos do art. 189 do Código Civil, sendo este prazo interrompido pelo ato que ordenar a citação, a audiência ou a oitiva do responsável.
34.	No caso em exame, não ocorreu a prescrição uma vez que a vigência do Convênio foi até 31/12/2017, e o ato de ordenação da citação foi assinado em 27/07/2020 (peça 11) .
CONCLUSÃO
35.	Em face da análise promovida, conclui-se pelo afastamento das irregularidades e acolhimento das alegações de defesa do Sr. Elvio de Souza Queiroz, atual Prefeito Municipal de Barão de Melgaço/MT, propondo-se, por conseguinte, julgar regulares com ressalvas suas contas, dando-se-lhe quitação.
36.	Ainda em face da análise promovida, verifica-se que o Sr. Marcelo Ribeiro Alves (CPF XXX.630.441-XX) , ex-Prefeito Municipal de Barão de Melgaço/MT (gestão 2009-2012) , e o Sr. Antônio Ribeiro Torres (CPF XXX.501.801-XX) , ex-Prefeito Municipal de Barão de Melgaço/MT (gestão 2013- 2016) , não lograram comprovar a boa e regular aplicação dos recursos e, instado a se manifestarem, optaram pelo silêncio, configurando a revelia, nos termos do § 3º, do art. 12, da Lei 8.443/1992.
37.	Verifica-se também que não houve a prescrição da pretensão punitiva.
38.	Tendo em vista que não constam dos autos elementos que permitam reconhecer a boa-fé do Sr. Marcelo Ribeiro Alves e do Sr. Antônio Ribeiro Torres, sugere-se que suas contas sejam julgadas irregulares, nos termos do art. 202, § 6º, do Regimento Interno do TCU, com imputação de débito atualizado monetariamente e acrescido de juros de mora, nos termos do art. 202, §1º do Regimento Interno do TCU, descontado o valor eventualmente recolhido, e com aplicação da multa prevista no art. 57 da Lei 8.443/1992.
PROPOSTA DE ENCAMINHAMENTO
39.	Diante do exposto, submetemos os autos à consideração superior, propondo ao Tribunal:
a) acatar as alegações de defesa apresentadas pelo Sr. Elvio de Souza Queiroz (CPF XXX.105.011-XX) , atual Prefeito Municipal de Barão de Melgaço/MT; 
b) com fundamento nos arts. 1º, inciso I, 16, inciso II, 18 e 23, inciso II, da Lei 8.443/1992, c/c os arts. 1º, inciso I, 208 e 214, inciso II, do Regimento Interno, julgar regulares com ressalva as contas Sr. Elvio de Souza Queiroz (CPF XXX.105.011-XX) , dando-se-lhe quitação;
c) considerar revéis o Sr. Marcelo Ribeiro Alves (CPF XXX.630.441-XX) , ex-Prefeito Municipal de Barão de Melgaço/MT (gestão 2009-2012) , e o Sr. Antônio Ribeiro Torres (CPF XXX.501.801-XX) , ex-Prefeito Municipal de Barão de Melgaço/MT (gestão 2013- 2016) , para todos os efeitos, dando-se prosseguimento ao processo, com fulcro no art. 12, § 3º, da Lei 8.443/1992;
d) julgar irregulares, nos termos dos arts. 1º, inciso I, 16, inciso III, alínea "c", da Lei 8.443/1992, c/c os arts. 19 e 23, inciso III, da mesma Lei, as contas do Sr. Marcelo Ribeiro Alves (CPF XXX.630.441-XX) e do Sr. Antônio Ribeiro Torres (CPF XXX.501.801-XX) , condenando-os solidariamente ao pagamento das importâncias a seguir especificadas, atualizadas monetariamente e acrescidas dos juros de mora, calculados a partir das datas discriminadas até a data da efetiva quitação do débito, fixando-lhe o prazo de quinze dias para que comprove, perante o Tribunal, o recolhimento da referida quantia aos cofres do Tesouro Nacional, nos termos do art. 23, inciso III, alínea "a", da citada lei, c/c o art. 214, inciso III, alínea "a", do Regimento Interno do TCU:
	VALOR ORIGINAL (R$) 
	DATA DA OCORRÊNCIA

	70.174,41
	18/08/2008

	74.837,47
	06/11/2008

	88.572,81
	27/03/2009

Valor atualizado até 14/11/2020: R$ 440.596,83
e) aplicar ao Sr. Marcelo Ribeiro Alves (CPF XXX.630.441-XX) e ao Sr. Antônio Ribeiro Torres (CPF XXX.501.801-XX) , individualmente, a multa prevista no art. 57 da Lei 8.443/1992 c/c o art. 267 do Regimento Interno do TCU, fixando-lhes o prazo de quinze dias, a contar da notificação, para que comprovem, perante o Tribunal (art. 214, III, alínea "a", do Regimento Interno do TCU) , o recolhimento das dívidas aos cofres do Tesouro Nacional, atualizadas monetariamente desde a data do acórdão proferido por este Tribunal até a do efetivo recolhimento, se pagas após o vencimento, na forma da legislação em vigor;
f) autorizar, desde logo, a cobrança judicial das dívidas, caso não atendida as notificações, na forma do disposto no art. 28, inciso II, da Lei 8.443/1992;
g) autorizar também, desde logo, se requerido, com fundamento no art. 26 da Lei 8.443, de 1992, c/c o art. 217, §§ 1º e 2º do Regimento Interno do TCU, o parcelamento das dívidas em até 36 parcelas, incidindo, sobre cada parcela, corrigida monetariamente, os correspondentes acréscimos legais, fixando-lhe o prazo de quinze dias, a contar do recebimento das notificação, para comprovar, perante o Tribunal, o recolhimento da primeira parcela, e de trinta dias, a contar da parcela anterior, para comprovar os recolhimentos das demais parcelas, devendo incidir, sobre cada valor mensal, atualizado monetariamente, os juros de mora devidos, no caso do débito, na forma prevista na legislação em vigor, alertando os responsáveis de que a falta de comprovação do recolhimento de qualquer parcela importará o vencimento antecipado do saldo devedor, nos termos do § 2º do art. 217 do Regimento Interno deste Tribunal; 
h) enviar cópia do acórdão a ser prolatado, bem como do relatório e do voto que o fundamentarem à Procuradoria da República no Mato Grosso, nos termos do § 3º do art. 16 da Lei 8.443/1992, c/c o § 7º do art. 209 do Regimento Interno do TCU, para adoção das medidas cabíveis, informando-lhe que a presente deliberação, acompanhada do Relatório e do Voto que a fundamenta, está disponível para a consulta no endereço www.tcu.gov.br/acordaos; e
i) enviar cópia do Acórdão que vier a ser proferido ao Ministério do Desenvolvimento Regional, ao Sr. Marcelo Ribeiro Alves, ao Sr. Antônio Ribeiro Torres e ao Sr. Elvio de Souza Queiroz, para ciência, informando-lhes que a presente deliberação, acompanhada do Relatório e do Voto que a fundamenta, está disponível para a consulta no endereço www.tcu.gov.br/acordaos, além de esclarecer que, caso requerido, o TCU poderá fornecer sem custos as correspondentes cópias, em mídia impressa."
2.	Ao concordar com a proposta da SecexTCE, o representante do MPTCU se pronunciou nos seguintes termos (peça 52) :
"Em face dos elementos constantes dos autos, e da revelia de dois responsáveis, devidamente citados, conforme relatado no despacho de conclusão das comunicações processuais à peça 47, sendo que um deles, inclusive, solicitou prorrogação de prazo para encaminhar as alegações de defesa (peça 42) , este representante do Ministério Público de Contas da União manifesta-se de acordo com o encaminhamento oferecido pela unidade técnica, em pareceres convergentes (peças 48 a 50) , sem prejuízo de fazer as seguintes considerações acerca da responsabilização de Antônio Ribeiro Torres, ex-prefeito do Município de Barão de Melgaço/MT, gestão 2013 a 2016.
Em que pese Antônio Ribeiro Torres tenha assumido a gestão da prefeitura municipal no exercício de 2013, ou seja, mais de quatro anos após a execução parcial do objeto[footnoteRef:2], considera-se correta a condenação solidária desse responsável ao pagamento dos débitos identificados nos autos, conforme propôs a unidade instrutiva, diante da sua intenção de dar continuidade à execução da obra, sem, contudo, tomar medidas efetivas para tanto, conforme pode se observar nos seguintes documentos constantes dos autos: [2: 	Praticamente, a totalidade dos serviços integrantes do objeto foi executada na gestão do ex-prefeito Ibson da Silva Leite (gestão 2005 a 2008) , conforme informações contidas no parágrafo 13 da instrução à peça 9, extraídas dos Relatórios de Acompanhamento de Empreendimento (RAE) emitidos pela Caixa Econômica Federal (peça 4, p. 49-51, 53-54, 58; e peça 5, p. 1-7) .] 
a) ofício endereçado à CEF, assinado pelo ex-prefeito em 26/5/2015, encaminhando o levantamento do serviço faltante para a conclusão da execução do objeto pactuado (peça 3, p. 12) ;
b) novo ofício enviado à CEF, assinado em 8/3/2016, encaminhando levantamento realizado por engenheiro para conclusão da obra, e informando os valores atualizados de cada serviço (peça 3, p. 13) ;
c) três termos aditivos ao contrato de repasse, assinados por ele, por meio dos quais foi prorrogada a vigência do ajuste (peça 4, p. 24, 26 e 28) .
Verifica-se, portanto, que Antônio Ribeiro Torres, em que pese tenha manifestando interesse em concluir o objeto à CEF, conforme informações constantes dos documentos supramencionados, não deu continuidade à execução da obra com vistas a finalizá-la e a dotá-la de funcionalidade à população local, contribuindo, assim, para o desperdício dos recursos públicos aplicados na parcela executada do objeto, sem qualquer aproveitamento útil."
É o relatório.

Tadeu Cesário da Rosa (18.331/OAB-MT), representando o Município de Barão de Melgaço - MT.

Procurador Rodrigo Medeiros de Lima.

TOMADA DE CONTAS ESPECIAL. CONTRATO DE REPASSE. EXECUÇÃO PARCIAL. AUSÊNCIA DE FUNCIONALIDADE DA OBRA. RESPONSABILIDADE DE PREFEITOS SUCESSORES AO SIGNATÁRIO DO AJUSTE. OMISSÃO NA FINALIZAÇÃO DA EXECUÇÃO DA OBRA. ACOLHIMENTO DAS ALEGAÇÕES DE UM GESTOR. IMPOSSIBILIDADE DE SANEAMENTO DAS IRREGULARIDAS APONTADAS PELA CEF. REVELIA DE DOIS GESTORES. PRESCRIÇÃO DA PRETENSÃO PUNITIVA. CONTAS IRREGULARES. DÉBITO. CIÊNCIA.

TOMADA DE CONTAS ESPECIAL (TCE)

Secretaria de Controle Externo de Tomada de Contas Especial (SecexTCE).

Cuidam os autos de Tomada de Contas Especial instaurada pela Caixa Econômica Federal (CEF) , em desfavor de Marcelo Ribeiro Alves (gestão 2009-2012) , de Antônio Ribeiro Torres (gestão 2013-2016) e de Elvio de Souza Queiroz (gestão 2017-2020) , na condição de Prefeitos de Barão de Melgaço/MT , em razão da ausência de funcionalidade do objeto sem aproveitamento útil da parcela executada do objeto do Contrato de Repasse 0202.443-18/2006, celebrado entre o extinto Ministério das Cidades (sucedido pelo Ministério do Desenvolvimento Regional) , com a interveniência da Caixa Econômica Federal (CEF) , e aquele município, tendo por objeto a implantação de melhoria de infraestrutura urbana (pavimentação asfáltica em TSD e Drenagem Superficial nas ruas Projetada A; Projetada B, e nas ruas Marechal Rondon, Estevão de Mendonça e Alfredo C. Damasceno) .
2.	Os recursos para a execução do objeto totalizaram R$ 309.000,00, cabendo ao concedente o aporte de R$ 300.000,00, montante repassado em duas parcelas, liberadas em 30/10/2007 (R$ 60.000,00) e 12/5/2008 (R$ 240.000,00) . Do total repassado, foi desbloqueado o valor de R$ 240.592,22, para o pagamento dos serviços/obras realizadas, dos quais R$ 233.584,69 foram de recursos do concedente e R$ 7.007,53 de recursos da contrapartida.
3.	O Relatório do Tomador de Contas Especial 281/2018 concluiu pela impugnação total das despesas do ajuste e pela irregularidade das contas dos supracitados prefeitos, em razão da ausência de funcionalidade do objeto parcialmente executado. Por meio do Relatório de Auditoria 297/2019, de Certificado de Auditoria e Parecer do Dirigente do Órgão de Controle Interno, bem como de pronunciamento Ministerial, as instâncias opinativas na fase interna se pronunciaram em igual sentido.
4.	Remetido o processo ao Tribunal, a unidade técnica anuiu ao exame da fase interna e promoveu a citação solidária de Marcelo Ribeiro Alves, de Antônio Ribeiro Torres e de Elvio de Souza Queiroz.
5.	Apenas Elvio de Souza Queiroz apresentou suas alegações de defesa, podendo os demais responsáveis ser considerados revéis, nos termos do art. 12, §3º, da Lei 8.443/1992.
6.	Ao fim de seu exame, a SecexTCE propõe acatar as alegações de defesa de Elvio de Souza Queiroz, julgando regulares as suas contas, e julgar irregulares as contas de Marcelo Ribeiro Alves e de Antônio Ribeiro Torres, com imputação do dano apurado nos autos e aplicação da multa do art. 57 da Lei 8.443/1992.
7.	O MPTCU anuiu à proposta da unidade instrutiva.
8.	Ponho-me de acordo com os pareces transcritos no relatório precedente, adotando-os como minhas razões de decidir, sem prejuízo do que passo a expor.
9.	De fato, devem ser acatadas as alegações de defesa de Elvio de Souza Queiroz, gestor do município durante os anos de 2017 a 2020.
10.	Durante a gestão de Ibson da Silva Leite, signatário do contrato (2005 a 2008) , a CEF realizou, em 23/9/2008, vistoria em que foi atestada a execução de 48,54%. Ainda no início da gestão posterior (2009-2012) , de Marcelo Ribeiro Alves, a CEF atestou, em 21/2/2009, o alcance de 78% das obras (Relatório de Acompanhamento 3) , já tendo sido concluídos, naquele momento, os serviços dos itens "3. Terraplenagem" e "4. Pavimentação", faltando a execução dos serviços do item "5. Drenagem Superficial".
11.	Isso indica que foi acertada a exclusão do prefeito signatário do ajuste, que, durante a sua gestão, executou praticamente a totalidade dos serviços e com qualidade satisfatória, segundo os apontamentos da CEF.
12.	 A última vistoria efetuada pela CEF (Relatório de Acompanhamento 4) ocorreu no quarto dia da gestão de Elvio de Souza Queiroz à frente do município, ou seja, em 04/1/2017, aproximadamente após oito anos da vistoria de 21/9/2009, em que fora atestada a execução de 78% da obra. Em outras palavras, não houve qualquer evolução nas obras durante as gestões de Marcelo Ribeiro Alves (2009-2012) e de Antônio Ribeiro Torres (gestão 2013-2016) , que permaneceram com o mesmo percentual de execução (78%) e sem a execução dos serviços de drenagem, inserido nestes os itens "5.1 Meio-fio e sarjeta com extrusora" e "5.2 Dissipador de energia".
13.	Embora a alteração da data de vigência do Contrato de Repasse, para 30/6/2017, tenha sido comunicada a Antônio Ribeiro Torres em 30/12/1016 (peça 4, p. 30) , somente em 28/5/2017 - após o término da vigência prorrogada - o ex-prefeito Elvio de Souza Queiroz foi notificado a respeito das irregularidades atinentes à execução parcial da obra em questão.
14.	A impossibilidade de atender as demandas da CEF para saneamento das irregularidades por parte de Elvio de Souza Queiroz está, a meu sentir, plenamente justificada.
15.	Primeiro, por conta da paralisação da obra há quase dez anos. Segundo, porque o contrato celebrado em 2016 com nova empresa para tentar retomar a obra perdeu a validade sem qualquer execução. Terceiro, porque o prazo de seis meses para retomada e conclusão do objeto seria inexequível, diante da necessidade de que fosse realizada nova licitação. Quarto, porque o município deveria, além de executar o que estava pendente (construções de meio-fio, sarjetas, sinalização vertical e horizontal) , recuperar todo o pavimento que havia sido realizado há quase dez anos, utilizando-se de recursos próprios do município, tendo em vista que os recursos que ainda estavam disponíveis para concluir o objeto eram insuficientes para tanto.
16.	Soma-se a isso o fato de que, na vistoria realizada em 2009, as licenças e manifestações dos órgãos ambientais não estavam mais vigentes.
17.	Feitas essas considerações, penso que não seria razoável exigir de Elvio de Souza Queiroz que, de posse de apenas R$ 67.091,18, referentes à etapa da obra que não havia sido executada ("5. Drenagem Superficial") , executasse também a recuperação do pavimento "deteriorado" e "com mato dentro das vias" (etapa "4. Pavimentação", no valor de R$ 158.362,21) .
18.	Nesse sentido, acompanho a proposta da SecexTCE para acolher as alegações de defesa Elvio de Souza Queiroz, julgando as suas contas regulares com ressalvas, dando-lhe quitação.
19.	Em relação à Marcelo Ribeiro Alves e Antônio Ribeiro Torres, devem ser considerados revéis, nos termos do art. 12, §3º, da Lei 8.443/1992. Todavia, nos processos do TCU, a revelia não leva à presunção de que seriam verdadeiras todas as imputações levantadas contra os responsáveis. Mesmo não tendo sido apresentadas alegações de defesa, buscou-se, em manifestações dos referidos responsáveis na fase interna desta Tomada de Contas Especial, se havia algum argumento que pudesse ser aproveitado em favor deles, considerando o princípio da verdade real.
20.	No entanto, os referidos responsáveis não se manifestaram na fase interna, não havendo, assim, nenhum argumento que pudesse vir a ser analisado e posteriormente servir para afastar as irregularidades apontadas. Eles também não foram socorridos pela defesa do outro responsável. 
21.	Especificamente em relação a Antônio Ribeiro Torres, em que pese tenha manifestando interesse em concluir o objeto, conforme informações constantes de documentos dos autos (peça 3, p. 12; peça 3, p. 13) , não deu continuidade à execução da obra com vistas a finalizá-la e a dotá-la de funcionalidade à população local, contribuindo, assim, para o desperdício dos recursos públicos aplicados na parcela executada do objeto, sem qualquer aproveitamento útil, mesmo tendo assinado três termos aditivos ao contrato de repasse, por meio dos quais foi prorrogada a vigência do ajuste (peça 4, p. 24, 26 e 28) .
22.	Dessa forma, tratando-se de processo em que a parte interessada não se manifesta acerca das irregularidades imputadas, não há elementos para que se possa efetivamente aferir e reconhecer a ocorrência de boa-fé na conduta do responsável, podendo este Tribunal, desde logo, proferir o julgamento de mérito pela irregularidade das contas, conforme os termos dos §§ 2º e 6º do art. 202 do Regimento Interno do TCU (Acórdão 2064/2011-TCU-Primeira Câmara (rel. min. Ubiratan Aguiar) , 6.182/2011-TCU-1ª Câmara (rel. min. subst. Weder de Oliveira) , 4.072/2010-TCU-1ª Câmara (rel. min. Valmir Campelo) , 1.189/2009-TCU-1ª Câmara (rel. min. subst. Marcos Bemquerer) , 731/2008-TCU-Plenário (de minha relatoria) .
23.	Por fim, peço vênias para discordar dos pareceres transcritos no relatório precedente em relação à prescrição da pretensão punitiva, pois, a meu ver, restou consumada em favor dos responsáveis, uma vez que a última parcela dos recursos federais foi desbloqueada em 27/3/2009 e o ato de ordenação da citação foi assinado em 27/07/2020, ultrapassando o prazo decenal indicado no art. 205 do Código Civil, adotado por esta Corte (Acórdão 1441/2016-TCU-Plenário, rel. min. Benjamin Zymler) .
24.	Assim sendo, as contas de Marcelo Ribeiro Alves e de Antônio Ribeiro Torres devem ser julgadas irregulares, com imputação do dano apurado nos autos, sem, contudo, aplicar-lhes a sanção de multa do art. 57 da Lei 8.443/1992.
		Ante o exposto, VOTO por que seja adotada a deliberação que ora submeto a este Colegiado.
TCU, Sala das Sessões, em 26 de outubro de 2021.
AROLDO CEDRAZ
Relator